臺灣高雄地方法院刑事判決              99年度重訴字第31號
公  訴  人  臺灣高雄地方法院檢察署檢察官
被      告  吳明雄
選任辯護人  許龍升律師
被      告  張家榮
選任辯護人  單文程律師
被      告  周東龍
            歐麗玉
上2人共同
選任辯護人  洪士宏律師
            林易玫律師
上列被告等因毒品危害防制條例案件，經檢察官提起公訴（99年
度偵字第8060號），本院判決如下：
    主  文
吳明雄共同製造第二級毒品，未遂，累犯，處有期徒刑參年陸月
。扣案如附表一編號47、48、50、52-1、56所示之甲基安非他命
半成品參盒、鹵水壹桶、甲基安非他命貳包（不含盒子、桶子及
包裝袋），均沒收銷燬之。盛裝如附表一編號47、48、50、56所
示物品之盒子參個、包裝袋壹個及桶子壹個、如附表一編號1 至
38、41至44、46、49、52、54、55、59所示之物，均沒收之。未
扣案行動電話貳支（含SIM 卡貳張，門號分別為0000000000號、
0000000000號），與張家榮、邱春桂連帶沒收之，如全部或一部
不能沒收時，與張家榮、邱春桂連帶追徵其價額。
張家榮共同製造第二級毒品，未遂，處有期徒刑參年。扣案如附
表一編號47、48、50、52-1、56所示之甲基安非他命半成品參盒
、鹵水壹桶、甲基安非他命貳包（不含盒子、桶子及包裝袋），
均沒收銷燬之。盛裝如附表一編號47、48、50、56所示物品之盒
子參個、包裝袋壹個及桶子壹個、如附表一編號1至38 、41至44
、46、49、52、54、55、59所示之物，均沒收之。未扣案行動電
話貳支（含SIM 卡貳張，門號分別為0000000000號、0000000000
號），與吳明雄、邱春桂連帶沒收之，如全部或一部不能沒收時
，與吳明雄、邱春桂連帶追徵其價額。
周東龍幫助共同製造第二級毒品，未遂，處有期徒刑壹年拾月。
歐麗玉無罪。
    事  實
一、吳明雄前於民國83年間因肅清煙毒條例及麻醉藥品管理條例
    等案件，經臺灣臺中地方法院以84年度訴字第385 號判決判
    處應執行有期徒刑7 年6 月確定，於87年12月22日縮短刑期
    假釋出監。嗣假釋中因再犯施用毒品案件，經撤銷假釋，執
    行殘刑，於94年6 月19日縮短刑期執行完畢。詎不知警惕，
    與邱春桂（業經本院通緝中）、張家榮及真實姓名年籍均不
    詳綽號「饒河」之成年男子，在邱春桂住處泡茶時，因「饒
    河」告知瞭解製造甲基安非他命之技術，邀請吳明雄、邱春
    桂及張家榮一同製造甲基安非他命以牟利，待吳明雄、邱春
    桂、張家榮及「饒河」達成一同製造甲基安非他命之協議後
    ，均明知甲基安非他命為毒品危害防制條例第2 條第2 項第
    2 款、所列之第二級毒品，非經許可，不得非法製造，竟共
    同基於製造第二級毒品甲基安非他命之犯意聯絡，約定由吳
    明雄承租其所工作之「集來農場」（位於高雄市衫林區集來
    村通仙巷109 號）附近之山區工寮（以下簡稱上開工寮），
    作為渠等製造甲基安非他命之工廠，由邱春桂、吳明雄2 人
    共同集資，並購買製造甲基安非他命之如附表所示之器具及
    原料「鼻舒寧」感冒藥錠等物後，由「饒河」教導吳明雄製
    造甲基安非他命之技術，張家榮並協助製造，於98年12月間
    某日起，「饒河」開車載運製造第二級毒品甲基安非他命之
    部分工具（鍋子、試管等物）至上開工寮，教導吳明雄以「
    紅磷法」（即先自上開購入之感冒藥提煉出製造甲基安非他
    命之先驅原料即第四級毒品假麻黃，將紅磷、碘及清水加
    入假麻黃後持續加熱，再將液態半成品倒出，加入二甲苯
    、氫氧化鈉及蘇打粉靜置相當期間，待最上層浮現黃色液體
    及下層沉澱類似纖維化固體後，汲取上層黃色液體，加入水
    後予以沉澱1 次，再汲取上層黃色液體加入清水、鹽酸加熱
    煮沸至上層浮現深黃色油脂，冷卻放入冰箱冷藏加速結晶，
    俟底部析出結晶，則予曬乾以取得甲基安非他命結晶）著手
    製造甲基安非他命，上開製造期間，吳明雄與邱春桂、張家
    榮仍持續在邱春桂住處見面或以電話聯繫製造毒品之事宜，
    於99年2 月24日吳明雄始開車載張家榮至上開工寮，協助救
    未結晶之鹵水、清洗桶子、拿化學原料等製造第二級毒品甲
    基安非他命之工作。製造期間，因邱春桂車禍住院，未至上
    開工寮。惟至99年3 月2 日遭警查獲為止，所製造出之鹵水
    ，均處於尚未可供施用之未遂階段（尚未取得甲基安非他命
    結晶）。另周東龍（與吳明雄同為「集來農場」之員工）明
    知吳明雄與張家榮在上開工寮製造甲基安非他命，竟基於幫
    助製造第二級毒品之犯意，於98年12月某日起至2 月27日止
    之上開製造甲基安非他命期間，曾代吳明雄購買製造甲基安
    非他命所需之大冰箱（被告吳明雄要購買鹽酸部分，最後並
    未買得；亦曾答應吳明雄聯繫在上開工寮製造毒品之張家榮
    慢一點製造毒品，但卻未聯繫），並代為洗滌用以製造甲基
    安非他命之盤子、水桶等器具。嗣於99年3 月2 日0 時40分
    許，在高雄市衫林區集來村通仙巷107 號，經警拘提周麗玉
    到案，並當場扣得附表一所示編號46至57所示之物【部分為
    供本件犯罪所用或預備之用，詳見理由欄貳、六、（三）】
    ；於99年3 月2 日凌晨1 時30分許，吳明雄、周東龍在上開
    工寮整理瓦斯桶等物品時，為警拘提到案，並當場扣得如附
    表一所示編號1 至45之物【部分為供本件犯罪所用或預備之
    用，詳見理由欄貳、六、（三）】；再於同日7 時50分，在
    高雄市○○區○○路629 號5 樓，經警拘提邱春桂到案，並
    扣得附表一所示編號59所示之物（供本件犯罪所用且為邱春
    桂所有）；於同日7 時50分許，在高雄市三民區○○○路
    102 號11樓之1 ，經警拘提張家榮到案，因而查獲上情。
二、案經高雄市政府警察局刑警大隊移送臺灣高雄地方法院檢察
    署檢察官偵查起訴。
    理  由
壹、程序部分（證據能力之審查）：
一、被告吳明雄、張家榮部分：
    按被告以外之人於審判外之陳述，雖不符前4 條（即刑事訴
    訟法第159 條之1 至159 條之4 ）之規定，而經當事人於審
    判程序同意作為證據，法院審酌該言詞陳述或書面陳述作成
    時之情況，認為適當者，亦得為證據。當事人、代理人或辯
    護人於法院調查證據時，知有第159 條第1 項不得為證據之
    情形，而未於言詞辯論終結前聲明異議者，視為有前項之同
    意，刑事訴訟法第159 條之5 定有明文。本件所援引之以下
    各項證據（詳後述），其中針對被告吳明雄、張家榮，屬於
    傳聞證據部分，因被告吳明雄、張家榮及辯護人均表示同意
    作為證據使用；且於調查證據時，檢察官亦均表示無意見，
    未於言詞辯論終結前聲明異議（見本院重訴一卷第90頁第16
    行至第18行；本院重訴三卷第210 頁至第223 頁），本院審
    酌該等證據作成時之狀況，並無違法取證之情事，且無不宜
    作為證據之情形，依前開說明，爰認均有證據能力，合先敘
    明。
二、被告周東龍、歐麗玉部分：
（一）按被告以外之人，於審判外之言詞或書面陳述，除法律有
      規定者外，不得作為證據；又被告以外之人（包括證人、
      鑑定人、告訴人、被害人及共同被告等）於檢察事務官、
      司法警察官或司法警察調查中所為之陳述，與審判中不符
      時，其先前之陳述具有較可信之特別情況，且為證明犯罪
      事實存否所必要者，得為證據，刑事訴訟法第159 條第1
      項、第159 條之2 分別定有明文。是被告以外之人於司法
      警察（官）調查中所為之陳述，依刑事訴訟法第159 條第
      1 項規定，係屬傳聞證據，原則上無證據能力，惟如該陳
      述與審判中不符時，其先前之陳述具有較可信之特別情況
      ，且為證明犯罪事實存否所必要者，依同法第159 條之2
      規定（即刑事訴訟法第159 條第1 項所指之「除法律有規
      定者外」），始例外認為有證據能力。如該陳述與審判中
      相符時，因該陳述並不符合刑事訴訟法第159 條之2 有關
      傳聞例外之規定，故不得作為認定本案犯罪事實有無之證
      據。此時，當以其於審判中之陳述作為證據。本件被告周
      東龍、歐麗玉及辯護人認證人吳明雄、張家榮於警詢中關
      於被告周東龍、歐麗玉所為之陳述，無證據能力（見本院
      重訴字一卷第107 頁背面倒數第7 行），且因證人吳明雄
      、張家榮前開警詢中之陳述，核與審判中之證述均大致相
      符，是依前開說明，證人吳明雄、張家榮於警詢中關於被
      告周東龍、歐麗玉所為之陳述，就被告周東龍、歐麗玉而
      言，並無傳聞證據例外之情形，應無證據能力。此時，當
      以證人吳明雄、張家榮於審判中關於被告周東龍、歐麗玉
      所為之證述作為證據。
（二）本件所援引之以下各項證據（詳後述），其中針對被告周
      東龍、歐麗玉，屬於傳聞證據部分，因被告周東龍、歐麗
      玉、辯護人及檢察官均表示同意作為證據使用（見本院重
      訴一卷第90頁第24行以下），本院審酌該等證據作成時之
      狀況，並無違法取證之情事，且無不宜作為證據之情形，
      依前開說明，爰認均有證據能力，合先敘明。
貳、有罪部分
一、上揭被告吳明雄、張家榮製造第二級毒品甲基安非他命、被
    告吳明雄製造第四級毒品麻黃之犯罪事實，業據被告吳明
    雄、張家榮於本院審理中坦白承認（本院重訴三卷第209 頁
    背面第19行至第21行）；核與證人邱春桂、周東龍、歐麗玉
    於警詢、偵訊或本院準備程序、審理中之供述（警二卷第15
    頁至第26頁、第34頁至第40頁，偵卷第13頁至第18頁、第29
    頁至第30頁，本院重訴一卷第90頁最後1 行至背面第19行、
    第105 頁至第107 頁背面，本院重訴三卷第115 頁背面倒數
    第5 行至第116 頁第14行、第228 頁倒數第6 行至第230 頁
    第18行）大致相符。此外，並有高雄市政府警察局刑警大隊
    毒品案件被告通聯紀錄表、搜索扣押筆錄、搜索扣押物品目
    錄表、扣押物品收據、高雄市政府警察局刑事鑑識中心現場
    勘查初報表、筆記資料、通訊監察書及譯文、通聯調閱查詢
    資料、地圖、照片、刑事案證物採驗紀錄表、內政部警政署
    刑事警察局99年4 月23日刑鑑字第0990029557號鑑定書、內
    政部警政署99年5 月17日警署刑偵字第0990081088號函、法
    務部調查局98年8 月5 日調科壹字第09800416390 號函、高
    雄市政府警察局刑事警察大隊扣押物品清單及照片、內政部
    警政署刑事警察局99年12月24日刑鑑字第0990170144號鑑定
    書（警一卷第12頁至第13頁、第29頁、第34頁、第49頁至第
    54頁、第56頁至第68頁、第77頁至第90頁，警二卷第13頁至
    第14頁、第27頁、第41頁至第60頁、第90頁至第102 頁，偵
    卷第94頁至第102 頁，本院重訴一卷第74頁至第79頁，本院
    重訴二卷第27頁至第50頁、第53頁至第58頁、第61頁至第62
    頁，本院重訴三卷第16頁至第33頁、第59頁至第60頁）在卷
    可稽。另關於扣案如附表所示之物，是否含有第二級毒品甲
    基安非他命及第四級毒品先驅原料假麻黃成分，以及扣案
    如附表編號1 至5 、47至50、52-1、56所示之毒品或感冒藥
    ，其含何種毒品成分、毛重、淨重、純度、純質淨重，均如
    附表之鑑定結果欄所示，此有內政部警政署刑事警察局99年
    4 月23日刑鑑字第0990029557號鑑定書、99年12月24日刑鑑
    字第0990170144號鑑定書、高雄醫學大學附設中和紀念醫院
    檢驗報告（報告編號：00000-00、00000-00）（偵卷第88頁
    至第93頁，本院重訴卷二第59頁至第60頁背面、本院重訴三
    卷第196 頁至第197 頁）附卷足憑。核被告吳明雄、張家榮
    上開自白與真實相符，此部分事證明確，被告吳明雄、張家
    榮此部分犯行均堪以認定。
二、訊據被告張家榮否認有何共同製造第四級毒品麻黃之犯行
    ，辯稱：伊是99年2 月24日才至上開工寮，參與救失敗的鹵
    水，看可否使鹵水結晶，同月26日即下山，之前並未參與或
    協助被告吳明雄提煉第四級毒品麻黃之行為等語。經查：
（一）按共同正犯，係共同實施犯罪行為之人，在共同意思範圍
      內，各自分擔犯罪行為之一部，相互利用他人之行為，以
      達其犯罪之目的，其成立不以全體均參與實施犯罪構成要
      件行為為要件。共同正犯之意思聯絡，不限於事前有所謀
      議，僅於行為當時有共同犯意之聯絡，於行為當時，基於
      相互之認識，不論明示通謀或相互間默示合致，以共同犯
      罪之意思參與，均屬之；而行為分擔，亦不以每一階段皆
      有參與為必要，倘具有相互利用其行為之合同意思所為，
      仍應負共同正犯之責，蓋共同正犯，於合同意思範圍內，
      組成一共犯團體，團體中任何一人之行為，均為共犯團體
      之行為，他共犯均須負共同責任，初無分別何一行為係何
      一共犯所實施之必要。（司法院大法官會議釋字第109 號
      解釋，最高法院88年度台上字第2230號、第2858號判決意
      旨參照）。
（二）關於被告張家榮參與本件製毒之源由及經過，證人即被告
      吳明雄於本院準備程序及審理時曾供稱或證稱：與被告張
      家榮是在被告邱春桂家泡茶時認識，同時認識「饒河」，
      之後於遭查獲前2 、3 個月，與被告邱春桂、張家榮及「
      饒河」一同協議要製造甲基安非他命，由被告邱春桂出資
      、「饒河」教伊製造甲基安非他命、伊負責製造、被告張
      家榮負責協助，一開始製造時並無找被告張家榮幫忙，伊
      先問別人如何從感冒藥抽取麻黃素，抽取麻黃素成功後，
      於99年2 月24日，被告邱春桂才叫伊去載被告張家榮上山
      一起製造甲基安非他命，被告張家榮只待了3 天（本院重
      訴三卷第103 頁第5 行至背面倒數第9 行、第106 頁背面
      第8 行至第108 頁背面第3 行，本院重訴一卷第90頁背面
      倒數第4 行至第91頁第16行）等語。另證人邱春桂於偵訊
      時證稱：伊與被告吳明雄、張家榮一起參與製毒，「饒河
      」則教授製毒的技術，被告張家榮負責幫忙吳明雄，有時
      伊聯絡被告張家榮去幫被告吳明雄的忙，有時被告吳明雄
      自己聯絡（偵卷第60頁第60頁第1 行至第6 行、第12行至
      第13行）等語。觀諸上開證述，本院審酌：被告張家榮
      初始即與被告吳明雄、邱春桂協議一同製造甲基安非他命
      ，並由「饒河」教導被告吳明雄製毒之技術，且3 人對於
      整個製毒之過程曾大致分工，99年2 月24日確曾至上開工
      寮協助被告吳明雄製造甲基安非他命，是被告張家榮對於
      製造甲基安非他命前之提煉麻黃過程，是否全無知悉或
      協助，非無疑義。參以被告張家榮於警詢時稱：去過上
      開工寮2 次，第1 次去看該工寮是否隱密，第2 次即與被
      告吳明雄一同上去救失敗鹵水該次。因為曾在上開工寮看
      過製造甲基安非他命的過程守則資料，被告吳明雄才會找
      伊去救失敗的鹵水（警二卷第30頁第9 行至第16行）。另
      關於附表二編號1 至2 之通訊監察譯文內容，證人吳明雄
      於本院審理時證稱：99年2 月20日，被告張家榮表示「火
      鍋店還沒有開張，22日才開張」，因為時間久了，不知道
      他是什麼意思，應該是製毒的事情。至於99年9 月22日，
      伊問被告張家榮「火鍋料準備好了沒？」，被告張家榮表
      示「準備好了！我剛才有去，你何時要過去」，其中「火
      鍋料」是製造毒品之配料的意思（本院重訴三卷第108 頁
      背面第13行至第30行）等語。可認被告張家榮於99年2 月
      24日前往上開工寮前，即曾去過該工寮，探勘場地之隱密
      性，且因看過製毒流程之資料，在詳知製毒流程之情形下
      ，被告吳明雄才會找被告張家榮想辦法救鹵水，故被告張
      家榮對於整個製造甲基安非他命之場地及程序應甚為清楚
      ，而製造甲基安非他命前之提煉麻黃素程序，應不可能不
      清楚，且在99年2 月24日前往上開工寮前，被告張家榮即
      與被告吳明雄聯繫製造毒品事宜，更談及製毒配料之細節
      ，在麻黃為製造甲基安非他命之重要原料下，本院認被
      告張家榮應非僅是單純於99年2 月24日前往上開工寮與被
      告吳明雄一起救鹵水、製造甲基安非他命。從一開始被告
      張家榮即與被告吳明雄、邱春桂一同協議製造甲基安非他
      命且大致分工之脈絡觀察，且其之後亦曾前往上開工寮勘
      查場地，在詳知製造甲基安非他命流程下，曾與被告吳明
      雄溝通製毒配料之細節，縱其並未親身參與提煉麻黃之
      過程，但本院認其參與程度已為提煉第四級毒品麻黃所
      不可或缺之重要地位，應與被告吳明雄、邱春桂及「饒河
      」成立製造第四級毒品麻黃之共同正犯。
（三）本案被告張家榮雖又辯稱：伊於99年2 月26日下山後，就
      打電話給被告吳明雄說自己不要再做了，於犯罪完成前，
      因己意中止犯罪，應成立刑法第27條「中止犯」（本院重
      訴三卷第232 頁背面第11行至第14行）等語。惟刑法第27
      條所規定之「中止犯」，係指已著手於犯罪之實行，而因
      已意阻止其結果之發生而言，故其結果之不發生，與行為
      人所為防止結果發生之行為間，自需具有相當之關連性。
      而在共同正犯，尤須防止結果發生之效果發生，始有「中
      止犯」規定之適用。經查，被告張家榮與吳明雄一同於99
      年2 月24日起至26日止，共同在上開工寮製造甲基安非他
      命，且被告張家榮是處於協助之地位，其於26日下山後，
      縱曾打電話告知被告吳明雄自己不再參與製毒，僅係停止
      其犯罪之實行，然其製毒之行為原係與被告吳明雄共同為
      之，自應有阻止被告吳明雄繼續製毒之積極行為，始能防
      止製毒行為繼續發生，而被告張家榮僅係打電話告知被告
      吳明雄自己不再參與製毒，並無積極阻止被告吳明雄繼續
      製毒，其行為尚難符合「中止犯」之要件，尚不得因此減
      輕或免除其刑。
三、按既遂與未遂之區別，在於行為人已經著手於構成要件內容
    之實現後，是否已發生構成要件所設定之一定結果；又毒品
    危害防制條例之立法目的，乃為規範麻醉藥品及影響精神物
    質，以防止其流用、濫用，因之於第2 條明定該條例所稱毒
    品，係指具有成癮性、濫用性及對社會危害性之麻醉藥品與
    其製品及影響精神物質與其製品。含有該等藥品、物質成分
    者，倘非可供施用，因無成癮性、濫用性及對社會危害性可
    言，即非該條例所列管之毒品。從而所製造之毒品，若因製
    造程序未完成，尚未可供施用，仍非屬毒品危害防制條例所
    指之毒品，其製造之行為應僅該當於該條例之製造毒品未遂
    罪（最高法院98年度台上字第3366號判決意旨參照）。按本
    件扣案如附表一編號47、48、56所示之液體，均含甲基安非
    他命成份等情，有上開內政部警政署刑事警察局99年4 月23
    日刑鑑字第0990029557號鑑定書在卷可查，理論上若直接施
    用於人體，均可產生欣快及興奮作用，惟因該等未經純化之
    溶液，具有令人作嘔之臭味，且含有碘等對人體本危害之物
    質，是否適合直接施用，應視個人情況而定，惟既具有令人
    作嘔之臭味，且含有碘等對人體本危害之物質，依一般社會
    通念及生活經驗法則，即非屬可供人體施用之物質，一般情
    形顯不可能逕行施用，而非施用不方便而已，其後之純化程
    序更非僅係使該半成品方便使用，此半成品與上開毒品危害
    防制條例第2 條所稱「毒品，係指具有成癮性、濫用性及對
    社會危害性之麻醉藥品與其製品及影響精神物質與其製品」
    之要件顯不相符。又毒品之防制擴散，及刑罰之一般預防功
    能言之，製造第二級毒品未遂並非不成立犯罪，依刑法第25
    條第2 項之規定，僅係得依既遂犯之刑減輕之，法院自得依
    其情節與危害性審酌是否減刑或減刑之程度，對毒品之防制
    擴散，及刑罰之一般預防功能實亦未見有何妨礙。況上開鑑
    定書雖稱本件扣案如附表一編號47、48、56所示之液體，均
    含甲基安非他命成份，理論上若直接施用於人體，均可產生
    欣快及興奮作用，惟該等溶液既具有令人作嘔之臭味，且含
    有碘等對人體本危害之物質，其直接施用於人體是否尚能產
    生欣快及興奮作用，或者使人痛苦、不快，實非無疑。是以
    憑據現存證據資料及前開說明，應認被告吳明雄、張家榮、
    邱春桂及「饒河」尚未達製造第二級毒品甲基安非他命完成
    之程度，本案應論以未遂。至附表編號50所示之甲基安非他
    命1 包，為被告吳明雄購買以用於日後甲基安非他命製成後
    比較之樣品，經其自陳在卷（本院重訴三卷第228 頁第7 行
    至第14行）；附表編號52-1所示之甲基安非他命1 包為編號
    52所示之鋼桶上所刮下之殘渣，可能係該鋼桶久放風乾造成
    ，亦可能係之前他人製毒過程所留下，此該2 包甲基安非他
    命雖驗有甲基安非他命之成分，然均無證據可證為本件製毒
    之製品，不影響本件上開既未遂之判斷。檢察官認本件已該
    當製造第二級毒品既遂，容有誤會。
四、訊據被告周東龍否認有何幫助製造第二級毒品之犯行，辯稱
    ：農曆過年前就懷疑被告吳明雄在製毒，平時送便當去上開
    工寮，進去一點點就離開；曾幫被告吳明雄清洗塑膠盤子和
    桶子，但裡面確實沒有東西；曾幫被告吳明雄買冰箱，冰飲
    料給司機喝，不知道冰箱是用來製毒；被告吳明雄曾叫伊買
    鹽酸，但後來沒有買；被告吳明雄曾打電話要伊告訴被告張
    家榮等他回來，當時伊說好，但實際上並未傳達；因為懷疑
    吳明雄製毒，曾向他詢問，但他沒有告訴伊等語。經查：
（一）按刑法上之幫助犯，固以幫助他人犯罪之意思而參與犯罪
      構成要件以外之行為而成立，惟所謂以幫助他人犯罪之意
      思而參與者，指其參與之原因，僅在助成他人犯罪之實現
      者而言，倘以合同之意思而參加犯罪，即係以自己犯罪之
      意思而參與，縱其所參與者為犯罪構成要件以外之行為，
      仍屬共同正犯，又所謂參與犯罪構成要件以外之行為者，
      指其所參與者非直接構成某種犯罪事實之內容，而僅係助
      成其犯罪事實實現之行為而言，苟已參與構成某種犯罪事
      實之一部，即屬分擔實施犯罪之行為，雖僅以幫助他人犯
      罪之意思而參與，亦仍屬共同正犯（最高法院27年上字第
      1333號判例意旨參照）。
（二）證人即被告吳明雄於本院準備程序時供稱：製毒期間，被
      告周東龍、歐麗玉曾幫忙買便當，後來開始製毒之後，曾
      拜託被告周東龍幫忙買大冰箱，以供製毒之用，原來房間
      內的小冰箱則請被告歐麗玉搬離伊房間，未告訴他們買大
      冰箱及搬小冰箱的原因。後來曾將安非他命半成品放入大
      冰箱被周東龍看到，他問那是什麼，伊說那是感冒藥裡抽
      出來的，未告訴他製毒之事。曾打電話給被告周東龍要他
      通知被告張家榮等一下，伊當天會晚點回去，因為下山去
      買鹽酸，因為製作毒品程序需要鹽酸，當天被告張家榮等
      伊回去，我們才動工（本院重訴卷一第91頁第20行至背面
      第12行、第91頁背面第17行至第24行、第92頁第3 行至第
      8 行）等語。另於本院審理中證稱：被告周東龍、歐麗玉
      均未參與提煉感冒藥的行為，他們曾幫忙送便當，但製毒
      過程中，未曾幫忙清洗、載運毒品等物品，亦均未曾去上
      開工寮，伊也未曾告訴他們在製造毒品，他們確實曾問伊
      是否在製毒，但未跟他們講，並叫他們不要問，也不曾請
      他們幫忙購買製毒的藥品，他們應該未曾看過感冒藥和鹵
      水。製毒之前，被告周東龍就曾去過上開工寮，製毒之後
      ，他也曾去過，但不知道製毒之事，查獲當天，伊與被告
      周東龍都在上開工寮。曾請被告周東龍幫忙收拾桶子、清
      洗塑膠盤，該塑膠盤是要抽取麻黃素用的，桶子是裝水用
      的，均與製毒有關，但被告周東龍不知道，且未與製毒成
      品、原料放在一起等語（本院重訴三卷第101 頁背面第12
      行至第102 頁倒數第6 行、第102 頁背面第3 行、倒數第
      11行、第104 頁第22行以下、第105 頁背面倒數第9 行以
      下、第109 頁倒數第6 行以下、第109 頁背面倒數第8 行
      ）。復佐以證人即被告張家榮於本院審理時證稱：於上開
      工寮與被告吳明雄製毒期間，被告周東龍曾買菜、飲料回
      來，在工寮與伊和被告吳明雄聊天，伊與被告吳明雄在做
      鹵水、製造安非他命時，不知道被告周東龍有無看到，沒
      有做的時候，他進來繞一繞就走了，心裡想被告周東龍應
      該知道我們在製毒（本院重訴三卷第115 頁第3 行至倒數
      第5 行）。觀諸上開證述，本院審酌：一般製造甲基安
      非他命過程中，於煮鹵水時，均會散發出異常之惡臭，而
      被告周東龍既於上開製毒期間曾出入上開工寮，必會發現
      鹵水之惡臭，且被告周東龍曾主動詢問該液體為何，是否
      從事製毒，是其應懷疑被告吳明雄實從事製毒之非法行為
      。另參以被告周東龍於警詢時供稱：於98年農曆10月底左
      右，就知道被告吳明雄從事製毒的事情（警一卷第17頁倒
      數第3 行以下），更可認定，於被告吳明雄上開製毒期間
      ，即明確知悉被告吳明雄確實從事製毒。被告吳明雄上
      開證述自陳，製造甲基安非他命程序需要鹽酸，觀諸附表
      二編號3 之通訊監察譯文內容，可知於99年2 月26日，被
      告吳明雄確曾請被告周東龍去購買鹽酸，且指明藥用鹽酸
      ，不要買洗廁所用的，經被告周東龍答應。而證人吳明雄
      雖於本院審理時證稱：99年2 月26日曾打電話請被告周東
      龍幫伊買鹽酸，用在廁所的，不是用來甲基安非他命，後
      來他買不到，伊便自己去買（本院重訴卷三第104 頁背面
      倒數第8 行至第105 頁第12行）。該說法與附表二編號3
      之通訊監察譯文內容顯有矛盾，應屬事後卸飾之詞，不足
      採信。本院認定該請被告周東龍購買之藥用鹽酸係準備用
      於製造甲基安非他命所用。而被告周東龍於上開期間，既
      知悉被告吳明雄從事製毒，在其要求購買之鹽酸並非洗廁
      所所用之情形下，應可認知該藥用鹽酸將用於製毒。而被
      告吳明雄曾請被告周東龍轉告被告張家榮等一下，當天會
      晚點回去，被告周東龍亦同意，然被告張家榮於本院審理
      時卻證稱：被告周東龍並未告知伊，被告吳明雄要伊待在
      工寮一下，等被告吳明雄回來（本院重訴卷三第114 頁倒
      數第3 行）等語。可見實際上，被告周東龍並未轉告被告
      張家榮，然上開期間，被告周東龍於知悉被告吳明雄從事
      製毒之情形下，亦應知悉非屬集來農場員工之被告張家榮
      與被告吳明雄一起從事製毒，卻答應傳達慢一點之訊息，
      以使製毒之程序更順利，並答應被告吳明雄幫忙購買用於
      製毒之藥用鹽酸，雖最後並未購得，當可認定被告周東龍
      實有幫助製毒之故意。參以被告周東龍與吳明雄係於99
      年3 月2 日凌晨3 時許，同時在上開工寮遭警查獲，已認
      定如前，若被告周東龍至上開工寮主要是送便當予被告吳
      明雄及其他工人，應會在一般三餐之時間出現於該場所，
      為何在凌晨3 時許之人煙稀少時段，與從事製毒之被告吳
      明雄一同出現在該場所，且正接瓦斯統欲使用，而被告吳
      明雄辯稱：係欲煮稀飯吃等語（本院重訴三卷第104 頁背
      面第4 行），然於該時段在位處偏僻之上開工寮煮稀飯，
      確屬不尋常，被告周東龍於該時是否係欲幫助被告吳明雄
      製毒，非無疑義。且被告周東龍既於上開期間明確知悉被
      告吳明雄從事製毒，且具有有幫助製毒之故意，又代被告
      吳明雄購買製毒所需之大冰箱，以及幫忙洗滌製毒所用之
      塑膠盤子、桶子，該等行為實屬助成被告吳明雄犯罪事實
      （製造甲基安非他命）實現之行為，睽諸上開說明，被告
      周東龍之行為確已構成製造第二級毒品甲基安非他命未遂
      罪之幫助犯。
五、本件事證明確，被告吳明雄、張家榮、周東龍之上開犯行均
    堪以認定，應依法論科。
六、論罪科刑
（一）按毒品危害防制條例第4 條第2 項及第17條規定，前已有
      修正，並於98年5 月20日公布。惟因本次公布之修正條文
      ，未另訂施行日期，致其施行之日期究應依原毒品危害條
      例條例第36條所規定：「本條例自公布後六個月施行。」
      或依中央法規標準法第20條第2項 準用第13條規定「自公
      布或發布之日起算至第3 日起發生效力」，容有爭議，惟
      參照毒品危害條例條例於92年7 月9 日修正公布之第36條
      立法理由謂：「（1 ）依修正草案第2 條第3 項規定，法
      務部需會同衛生署成立審議委員會每3 個月定期檢討調整
      毒品之分級及品項，而本次新增第四級毒品，有需要在新
      法施行前先經該審議會檢討後再調整公布，爰預留6 個月
      緩衝期，以利處理。（2 ）依本條例新修正之規定，有必
      要再訂定相關子法及修正相關法規，以配合本條例之施行
      ，故亦有需要預留適當緩衝期，以利訂頒相關子法及相關
      法規之配合修正」等語，本院因認該條之規定，顯係因應
      該次修正之需，始預留適當之緩衝期，自非得作為本次修
      正條文特定有施行日期之依據，是以本次修正即應參照中
      央法規標準法第13條對於法規生效施行日之基本規範，認
      自公布日起算至第3 日即98年5 月22日發生效力（司法院
      98年6 月29日院臺廳刑一字第0980014643號函釋理由參照
      ）。被告吳明雄等人行為時（99年1 月間某日起），新法
      已施行，故本件自應適用修正後毒品危害防制條例第4 條
      第2 項及第17條規定，無庸為新舊法比較。
（二）查甲基安非他命係屬第二級毒品，毒品危害防制條例第2
      條第1 項第2 款定有明文，被告吳明雄、張家榮著手製造
      甲基安非他命之行為，惟尚未達製造完成之程度，核其等
      所為，均係犯現行毒品危害防制條例第4 條第2 項、第6
      項之製造第二級毒品未遂罪，檢察官認係犯製造第二級毒
      品罪既遂罪，尚有未合，惟刑事訴訟法第300 條所謂變更
      法條，係指罪名之變更，本院審理結果與檢察官起訴所引
      用之罪名同為「製造第二級毒品」罪，僅行為態樣有既遂
      未遂之分，即無庸引刑事訴訟法第300 條變更檢察官起訴
      之法條（最高法院87年度台上字第3234號判決意旨參照）
      。被告吳明雄、張家榮提煉麻黃之製造第四級毒品行為
      ，為製造甲基安非他命之階段行為，製造第四級毒品行為
      應為製造甲基安非他命行為所吸收，不另論罪，檢察官認
      此部分，為一行為觸犯數罪名之想像競合關係，容有誤會
      。按刑事法若干犯罪行為態樣，本質上原具有反覆、延續
      實行之特徵，立法時既予特別歸類，定為犯罪構成要件之
      行為要素，則行為人基於概括之犯意，在密切接近之一定
      時、地持續實行之複次行為，倘依社會通念，於客觀上認
      為符合一個反覆、延續性之行為觀念者，於刑法評價上，
      即應僅成立一罪，俾免有重複評價、刑度超過罪責與不法
      內涵之疑慮；學理上所稱「集合犯」之職業性、營業性或
      收集性等具有重複特質之犯罪均屬之，例如經營、從事業
      務、收集、販賣、製造、散布等行為概念者是（最高法院
      95年度台上字第1079號判決意旨參照）。本件被告吳明雄
      、張家榮在密集期間（即98年12月間某日至99年3 月2 日
      查獲止）內以相同之方式持續進行製造甲基安非他命，過
      程未曾間斷，即具有反覆、延續實行之特徵，從而在行為
      概念上，縱有多次反覆為之之舉措，仍應評價認係包括一
      罪之集合犯，應屬集合犯之一行為，被告吳明雄、張家榮
      、邱春桂及「饒河」就前開犯行存有犯意聯絡、行為分擔
      ，均應論以共同正犯。又被告吳明雄有如事實欄所載徒刑
      之宣告及執行完畢之事實，有臺灣高等法院被告全國前案
      紀錄表可參，其受有期徒刑執行完畢後，5 年內再犯有期
      徒刑以上之罪，為累犯，應就有期徒刑及罰金刑部分（因
      無期徒刑不得加重），依刑法第47條第1 項之規定，均加
      重其刑。被告吳明雄、張家榮已著手於製造第二級毒品犯
      行之實行而不遂，應論以未遂犯，並按既遂之刑減輕之。
      又被告周東龍幫助被告吳明雄等人製造第二級毒品，核其
      所為，係犯刑法第30條第1 項、毒品危害防制條例第4 條
      第2 項、第6 項之幫助製造第二級毒品未遂罪。又被告周
      東龍幫助他人實施犯罪，為幫助犯，另依刑法第30條第2
      項之規定，減輕其刑；且被告吳明雄、張家榮已著手於製
      造第二級毒品犯行之實行而不遂，應論以未遂犯，就被告
      周東龍部分，即屬製造第二級毒品未遂罪之幫助犯，並按
      既遂之刑減輕之，並依法遞減之。又修正後毒品危害防制
      條例第17條第2 項關於：「犯第4 條至第8 條之罪於偵查
      及審判中均自白者，減輕其刑」之規定，旨在勵犯罪人
      之悛悔，同時使偵查或審判機關易於發現真實，以利毒品
      查緝，俾收防制毒品危害之效；是以法院援引適用該條項
      之規定時，應採取較為寬鬆之標準，方能貫徹並發揮增訂
      該條項之良法美意，同時並可節省司法調查之勞費。故不
      論被告之自白，係出於自動或被動、簡單或詳細、一次或
      多次，並其自白後有無翻異，苟其於偵查及審判中均有自
      白，即應依法減輕其刑（最高法院98年度臺上字第6928號
      判決參照）。至於被告於偵查及審判中均自白後，嗣後又
      為否認犯罪之辯解，此仍屬被告在刑事訴訟上防禦權之合
      法行使，不能憑此否定其前此所為之自白，而排除上開條
      例第17條第2 項規定之適用（最高法院99年度台上字第
      2423號判決參照）。查本件被告吳明雄、張家榮於偵查及
      審判中均供稱曾製造甲基安非他命等情，業經認定如前，
      堪認被告吳明雄、張家榮於偵查及審判中就本案之犯罪事
      實，均已自白犯行，揆諸上開規定及說明，自應依修正後
      毒品危害防制條例第17條第2 項規定，遞減輕其刑。其中
      就有期徒刑及罰金部分，被告吳明雄先加而後遞減之。至
      被告周東龍於本院審理中，均辯稱僅懷疑被告吳明雄從事
      製毒，平時僅送便當至上該工寮，幫被告吳明雄買大冰箱
      時，亦不知係用來製毒，已如上述，從其辯稱之內容觀之
      ，其不僅否認有何幫助製毒之行為，且無任何幫助製毒之
      故意，尚不符合「審判中自白」之要件，不得依上開條例
      第17條第2 項規定，減輕其刑。爰審酌被告吳明雄、張家
      榮不思從事正當工作安分守己，僅圖謀製成毒品後之獲利
      ，即率然從事製造甲基安非他命之犯行，倘日後製造甲基
      安非他命完成流入市面，將嚴重戕害國人身心健康及社會
      治安，被告犯罪所生危害甚為嚴重，犯後雖坦承部分犯行
      ，惟就被告吳明雄製造情節及參與程度，居於主導之地位
      ，而被告周東龍雖犯後否認犯行，惟僅對製造甲基安非他
      命之行為予以助力，不法罪責內涵較被告吳明雄、張家榮
      為低，及其等智識程度、犯罪手段、動機、目的等一切情
      狀，分別量處如主文所示之刑。
（三）沒收：
    1.依毒品危害防制條例第18條第1 項前段之規定，應予沒收
      銷燬之毒品及專供製造或施用之器具，以經查獲之第一、
      二級毒品為限。然鑑於第三、四級毒品均係管制藥品，特
      於同條例第11條之1 明定無正當理由，不得擅自持有；第
      18條第1項 後段復規定查獲之第三、四級毒品，無正當理
      由而擅自持有者，沒入銷燬之。從而，依同條例第18條第
      1 項後段應沒入銷燬之毒品，專指查獲施用或持有之第三
      、四級毒品而言；倘係查獲製造、運輸、販賣、意圖販賣
      而持有、以非法方法使人施用、引誘他人施用或轉讓第三
      、四級毒品，既屬同條例相關法條明文規定處罰之犯罪行
      為，即非該條項應依行政程序沒入銷燬之範圍。另同條例
      第19條第1 項所定「供犯罪所用或因犯罪所得之物」，係
      指犯第4 條至第9 條、第12條、第13條或第14條第1 項、
      第2 項之罪所用或所得之物，不包括毒品本身在內，是尚
      不得援用此項規定為第三、四級毒品之沒收依據。再同條
      例對於查獲之製造、運輸、販賣、意圖販賣而持有、以非
      法方法使人施用、引誘他人施用及轉讓第三、四級毒品之
      沒收，並無特別規定，如其行為已構成犯罪，則該毒品即
      屬不受法律保護之違禁物，應回歸刑法之適用，依刑法第
      38條第1 項第1 款之規定沒收之，始為適法（最高法院95
      年度台上字第911 號判決意旨參照）。
    2.扣案如附表一編號47、48、50、52-1、56所示之鹵水、半
      成品及甲基安非他命（不含包裝袋、盒子及桶子），均驗
      得甲基安非他命成分，為查獲之第二級毒品，應依毒品危
      害防制條例第18條第1 項前段規定，均宣告沒收銷燬之。
      盛裝如附表一編號47、48、50、56所示物品之盒子3 個、
      桶子1 個、包裝袋1 個等物，均應依毒品危害防制條例第
      19條第1 項之規定沒收。至附表一編號52-1所示甲基安非
      他命之包裝袋1 個，因屬為警查扣後，警方為包裝從附表
      一編號52所示鋼桶內取出之甲基安非他命所用，而非屬製
      毒所用，不予宣告沒收。至於鑑驗耗損部分，既已滅失不
      存在，自無庸再予宣告沒收。
    3.本件扣案如附表一編號1 至5 、43、49所示之物（不含包
      裝袋），經檢驗結果均含有第四級毒品假麻黃成分，有
      上開內政部警政署刑事警察局99年4 月23日刑鑑字第0990
      029557號鑑定書附卷可參，均屬違禁物，不問屬於犯人與
      否，應依刑法第38條第1 項第1 款規定，宣告沒收。至送
      驗耗損部分之部分因已滅失，爰不另宣告沒收。至於附表
      一編號1 至5 、43、49之包裝袋10個、外瓶117 個，為被
      告吳明雄所有，供製造第四級毒品假麻黃所用之物，本
      於共犯責任共同之原則，均應依毒品危害防制條例第19條
      第1 項規定，併予宣告沒收。
    4.附表一編號6 、7 、8 、9 、22、23、49所示之酢酸、紅
      磷、活性炭、酸鹼值測試紙、藥用鹽酸、中性磷酸鹽PH標
      準液等物，因可合法持有，並非違禁物，且未使用；及附
      表一編號14所示之器具，亦均未使用，均為被告吳明雄所
      有，且均係供預備犯本件犯罪之物，應依刑法第38條第1
      項第2 款及共犯責任共同原則，均宣告沒收之。
    5.如附表一編號10至13、15至21、24至38、41、42、46、52
      、54、55所示物品，均係供本件製造甲基安非他命所用之
      物（編號17、55所示之物因檢驗出麻黃，亦認定為本件
      製毒所用），且為被告吳明雄所有，業據被告吳明雄供承
      在卷，是上開物品均依毒品危害防制條例第19條第1 項規
      定及共犯連帶負責法理，宣告沒收。另扣案如附表一編號
      44所示之行動電話1 支，係供本件聯絡製造甲基安非他命
      所用之物，且為被告吳明雄所有，業據被告吳明雄供承在
      卷（本院重訴卷一第92 頁 背面第14行）；扣案如附表一
      編號59所示之行動電話1 支，係供本件聯絡製造甲基安非
      他命所用之物，且為被告邱春桂所有，業據證人張家榮證
      述及被告邱春桂供承在卷（偵卷第22頁第12行至第17行，
      警卷第24頁第5 行至第9 行），均應依毒品危害防制條例
      第19條第1 項規定及共犯連帶負責法理，宣告沒收。另未
      扣案行動電話2 支（含SIM 卡2 張，門號分別為00000000
      00號、0000000000號），係供本件聯絡製造甲基安非他命
      所用之物（參見附表二編號1 、2 所示之通訊監察譯文）
      ，且為被告張家榮所有，有被告張家榮之供述及行動電話
      申設資料在卷可稽（見警二卷第31頁第3 行至第4 行、第
      90頁），應依毒品危害防制條例第19條第1 項規定及共犯
      責任共同原則，宣告與同案被告間連帶沒收。如全部或一
      部不能沒收時，應與同案被告間連帶追徵其價額。
    6.扣案如附表編號45所示之手機1 支，雖經被告吳明雄承認
      供聯絡本件製造毒品所用（本院重訴一卷第92頁背面第14
      行），然並非被告吳明雄所有，有通聯調閱查詢單（警二
      卷第94頁）在卷可參，故不依毒品危害防制條例第19條第
      1 項規定宣告沒收。又扣案如附表一編號57所示之手機1
      支，為被告歐麗玉所有（本院重訴卷一第92頁背面倒數第
      6 行）；編號58所示之手機1 支（為不含SIM 卡之空機，
      於被告張家榮住處所扣得，警一卷第65頁至第67頁），均
      無證據顯示曾供聯絡製造毒品之用；又如附表一編號39、
      40、51、53所示之物，均因無證據證明與本案有直接關係
      ，爰均不諭知沒收。
七、不另為無罪諭知：
    公訴意旨認：被告吳明雄等人之製毒行為係從98年10月上旬
    開始。經查，被告吳明雄於本院審理時證述：99年3 月2 日
    查獲前2 、3 個月才開始與被告邱春桂、張家榮討論製毒之
    事（本院重訴三卷第107 頁背面第1 行至第4 行）等語。另
    參以被告張家榮於偵訊中證稱：99年2 月10日前，在被告邱
    春桂家泡茶，他提議一起製毒，伊沒答應，直到99年2 月10
    日才答應被告邱春桂一起製毒，被告吳明雄也在場（偵卷第
    22頁第19行至第23行）等語。可認被告吳明雄等人謀議及著
    手製毒之時間應係在98年12月間某日，在無其他證據可證明
    被告吳明雄等人確係於98年10月上旬開始製毒之情況下，應
    為有利於被告吳明雄等人之認定，亦即，檢察官提前認定（
    98年10月上旬）被告吳明雄等人開始製毒之期間，應屬無罪
    ，然該提前認定之前間與上開論罪科刑之期間應屬集合犯之
    一罪關係，已詳述如上，故此部分應不另為無罪判決之諭知
    。
參、無罪部分
一、公訴意旨略以：被告歐麗玉明知被告吳明雄、邱春桂、張家
    榮3 人係在上開工寮從事製造麻黃及甲基安非他命，仍基
    於幫助之犯意，購買三餐便當送往上開工寮內以供被告吳明
    雄、邱春桂、張家榮食用，以免渠等遭警方查緝等情。因認
    被告歐麗玉涉犯刑法第30條第1 項、毒品危害防制條例第4
    條第2 項之幫助製造第二級毒品罪嫌等語。
二、按犯罪事實應依證據認定之，無證據不得認定其犯罪事實；
    又不能證明被告犯罪者，應諭知無罪之判決，刑事訟訴法第
    154 條第2 項、第301 條第1 項前段分別定有明文。次按認
    定不利於被告之事實，須依積極證據，苟積極證據不足為不
    利於被告事實之認定時，即應為有利於被告之認定，更不必
    有何有利之證據；又事實之認定，應憑證據，如未能發現相
    當之證據，或證據不足以證明，自不能以推測或擬制之方法
    ，以為裁判之基礎；且認定犯罪事實所憑之證據，無論直接
    或間接證據，其為訴訟上之證明，須達於通常一般之人均不
    致有懷疑，而得確信其為真實之程度者，始得據為有罪之認
    定，倘其證明尚未達到此一程度，而有合理之懷疑存在時，
    尚難為有罪之認定基礎（最高法院30年上字第816 號判例、
    40年台上字第86號、76年台上字第4986號參照）。
三、公訴意旨認被告歐麗玉涉犯上開罪嫌，無非係以證人吳明雄
    、張家榮及邱春桂於警詢及偵查中之供述、上開有罪部分一
    之書證等以為論據。訊據被告歐麗玉否認有何幫助製造第二
    級毒品之犯行，辯稱：曾懷疑被告吳明雄在製毒，因為他攪
    拌時的味道很不好聞，因女兒身體不好，怕受到影響，曾訊
    問他，他說那是顧肝的藥，伊曾勸他不要做非法的事，因為
    過年時非常忙碌，打算被告吳明雄不聽勸告，過年後要去報
    警。曾送便當至上開工寮，便當放了就走了；被告吳明雄曾
    買1 台大冰箱後，叫伊將其房間的小冰箱移到門口，伊將將
    小冰箱移至隔壁房間門口，剩下就由他自己處理等語。
四、經查：
    證人即被告吳明雄於本院準備程序時供稱：製毒期間，被告
    周東龍、歐麗玉曾幫忙買便當，後來開始製毒之後，曾拜託
    被告周東龍幫忙買大冰箱，以供製毒之用，原來房間內的小
    冰箱則請被告歐麗玉搬離伊房間，未告訴他們買大冰箱及搬
    小冰箱的原因。被告歐麗玉曾問伊在煮什麼，伊說是在分感
    冒藥，並叫她不要問（本院重訴卷一第91頁第20行至背面第
    12行、第92頁第19行以下）等語。另於本院審理中證稱：被
    告周東龍、歐麗玉均未參與提煉感冒藥的行為，他們曾幫忙
    送便當，因為是朋友，沒有在計較，伊薪水比較高，被告歐
    麗玉小孩比較小，有時候會給被告歐麗玉一些錢幫忙。但製
    毒過程中，被告周東龍、歐麗玉未曾幫忙清洗、載運毒品等
    物品，亦均未曾去上開工寮，伊也未曾告訴他們在製造毒品
    ，他們確實曾問伊是否在製毒，但未跟他們講，並叫他們不
    要問，也不曾請他們幫忙購買製毒的藥品，他們應該未曾看
    過感冒藥和鹵水。（本院重訴三卷第101 頁背面第12行至第
    102 頁倒數第6 行、第102 頁背面第3 行、倒數第11行、第
    104 頁背面第14行至第16行）。復佐以證人即被告張家榮於
    本院審理時證稱：未曾在上開工寮看過被告歐麗玉，但拿鹵
    水（半成品）去宿舍冰的時候，曾看過被告歐麗玉，她應該
    有看到鹵水（本院重訴三卷第144 頁第19行至第20行、第
    114 頁背面第16行至第25行、第115 頁背面第16行至第18行
    ）等語。觀諸上開證詞，另參以被告歐麗玉於警詢中供稱：
    過年前就知道被告吳明雄在從事不法行為（警二卷第39頁第
    4 行）等語，可認被告歐麗玉不僅懷疑被告吳明雄從事製毒
    ，更可確認其明確知悉被告吳明雄有製造第二級毒品甲基安
    非他命之行為。惟其幫忙將被告吳明雄之小冰箱搬離房間之
    行為，僅係出於善意之幫忙，且該小冰箱被用以製毒之大冰
    箱所取代，將小冰箱搬離房間之行為實際並未直接有助於製
    毒之實現，非屬製毒之幫助行為。至於幫忙送便當等食物至
    上開工寮供被告吳明雄食用之行為，因均向被告吳明雄收取
    便當費用，且2 人均同為集來農場之同事，又同住1 宿舍，
    該等送便當等食物之行為與一般常情尚無違背，與製毒亦無
    直接之關連，亦非有助於製毒行為之實現，觀之前開有罪部
    分四（一）之說明，被告歐麗玉之行為尚未達幫助犯之程度
    。
五、綜上所述，檢察官所提出之證據，均尚不足以證明被告歐麗
    玉有何幫助製造第二級毒品之犯行。此外，遍查本件所有卷
    證資料，並無積極證據足資證明被告歐麗玉確有上開犯行，
    本件既不能排除被告歐麗玉並未犯罪之合理可疑，依首開說
    明，自應為被告歐麗玉無罪判決之諭知。
據上論斷，應依刑事訴訟法第299 條第1 項前段、第301 條第1
項前段，毒品危害防制條例第4 條第2 項、第6 項、第17條第2
項、第18條第1 項前段、第19條第1 項前段，刑法第11條、第28
條、第30條、第25條第2 項、第47條第1 項、第38條第1 項第1
款、第2 款，判決如主文。
本案經檢察官張志杰到庭執行職務。
中    華    民    國   100    年    8     月    31    日
            刑事第四庭    審判長法  官  方百正
                                法  官  謝文嵐
                                法  官  郭任昇
以上正本證明與原本無異。
如不服本判決應於收受送達後10日內向本院提出上訴書狀，並應
敘述具體理由；如未敘述上訴理由者，應於上訴期間屆滿後20日
內向本院補提理由書（均須按他造當事人之人數附繕本）「切勿
逕送上級法院」。
中    華    民    國  100     年    8     月    31    日
                                書記官  葉玉芬
附錄本判決論罪科刑法條：
毒品危害防制條例第4條
製造、運輸、販賣第一級毒品者，處死刑或無期徒刑；處無期徒
刑者，得併科新臺幣 2 千萬元以下罰金。
製造、運輸、販賣第二級毒品者，處無期徒刑或 7 年以上有期
徒刑，得併科新臺幣 1 千萬元以下罰金。
製造、運輸、販賣第三級毒品者，處 5 年以上有期徒刑，得併
科新臺幣 7 百萬元以下罰金。
製造、運輸、販賣第四級毒品者，處 3 年以上 10 年以下有期
徒刑，得併科新臺幣 3 百萬元以下罰金。
製造、運輸、販賣專供製造或施用毒品之器具者，處 1 年以上
7 年以下有期徒刑，得併科新臺幣 1 百萬元以下罰金。
前五項之未遂犯罰之。
附表一（依扣押物品目錄表之編號）
 ┌──┬────┬────┬──────────────┬───────────┐
 │編號│物品名稱│數量單位│鑑定結果欄                  │沒收與否、沒收依據    │
 ├──┼────┼────┼──────────────┼───────────┤
 │1   │麻黃素  │2 包    │編號1-1 （含第四級毒品先驅原│麻黃素10包（不含包裝袋│
 │    │        │        │料麻黃、假麻黃、甲基麻黃│）依刑法第38條第1 項第│
 │    │        │        │成分），毛重543.76公克，淨│1 款宣告沒收；上開包裝│
 │    │        │        │重539.3 公克，麻黃純度21％│袋10個依毒品危害防制條│
 │    │        │        │，驗前純質淨重113.25公克；假│例第19條第1 項宣告沒收│
 │    │        │        │麻黃純度9 ％，驗前純質淨重│。                    │
 │    │        │        │48.53 公克；甲基麻黃純度5 │                      │
 │    │        │        │％，驗前純質淨重26.96 公克。│                      │
 │    │        │        │                            │                      │
 │    │        │        │編號1-2 （含第四級毒品先驅原│                      │
 │    │        │        │料假麻黃），毛重250.58公克│                      │
 │    │        │        │，淨重246.7 公克，假麻黃純│                      │
 ├──┼────┼────┤度88％，驗前純質淨重217.09公│                      │
 │2   │麻黃素  │1 包    │克。                        │                      │
 │    │        │        │                            │                      │
 │    │        │        │編號1-3 （含第四級毒品先驅原│                      │
 │    │        │        │料假麻黃成分），毛重471.11│                      │
 │    │        │        │公克，淨重466.1 公克，假麻黃│                      │
 ├──┼────┼────┤純度89％，驗前純質淨重    │                      │
 │3   │麻黃素  │1 包    │414.82 公 克。              │                      │
 │    │        │        │                            │                      │
 │    │        │        │編號1-4 （含第四級毒品先驅原│                      │
 │    │        │        │料假麻黃成分），毛重68.39 │                      │
 │    │        │        │公克，淨重63.94 公克，假麻黃│                      │
 ├──┼────┼────┤純度82％，驗前純質淨重    │                      │
 │4   │麻黃素  │2 包    │52.43 公克。                │                      │
 │    │        │        │                            │                      │
 │    │        │        │編號1-5 （含第四級毒品先驅原│                      │
 │    │        │        │料假麻黃成分），毛重217.12│                      │
 │    │        │        │公克，淨重209.08公克，假麻黃│                      │
 ├──┼────┼────┤純度99％，驗前純質淨重    │                      │
 │43  │麻黃素  │1包     │206.98 公克。               │                      │
 │    │        │        │                            │                      │
 │    │        │        │編號1-6 （含第四級毒品先驅原│                      │
 │    │        │        │料假麻黃），毛重518.01公克│                      │
 │    │        │        │，淨重513.78公克，假麻黃純│                      │
 │    │        │        │度90％，驗前純質淨重462.40公│                      │
 │    │        │        │克。                        │                      │
 │    │        │        │                            │                      │
 │    │        │        │編號1-7 （含第四級毒品先驅原│                      │
 │    │        │        │料假麻黃成分），毛重244.04│                      │
 │    │        │        │公克，淨重240.02公克，假麻黃│                      │
 │    │        │        │純度87％，驗前純質淨重    │                      │
 │    │        │        │208.81公克。                │                      │
 │    │        │        │                            │                      │
 │    │        │        │編號1-8 至1-10（含第四級毒品│                      │
 ├──┼────┼────┤先驅原料假麻黃成分），總毛│                      │
 │5   │麻黃素  │3 包    │重1512.98 公克，總淨重      │                      │
 │    │        │        │1501.85 公克，編號1-8 假麻黃│                      │
 │    │        │        │純度74％，驗前總純質淨重約│                      │
 │    │        │        │1111.36 公克。              │                      │
 ├──┼────┼────┼──────────────┼───────────┤
 │6   │酢酸    │1瓶     │含醋酸鈉成分                │供犯罪預備之用，且為被│
 ├──┼────┼────┼──────────────┤告吳明雄所有，依刑法第│
 │7   │紅磷    │2包（毛 │含磷之成分                  │38 條 第1 項第2 款宣告│
 │    │        │重500公 │                            │沒收。                │
 │    │        │克）    │                            │                      │
 ├──┼────┼────┼──────────────┤                      │
 │8   │活性碳  │1盒     │                            │                      │
 │    │        │        │                            │                      │
 │    │        │        │                            │                      │
 │    │        │        │                            │                      │
 ├──┼────┼────┼──────────────┤                      │
 │9   │藥用鹽酸│3瓶     │                            │                      │
 │    │        │        │                            │                      │
 │    │        │        │                            │                      │
 ├──┼────┼────┼──────────────┼───────────┤
 │10  │玻璃蒸餾│1組     │含第二級毒品甲基安非他命成分│本件製毒所用且為被告吳│
 │    │器（20L │        │                            │明雄所有，依毒品危害防│
 │    │）      │        │                            │制條例第19條第1 項宣告│
 ├──┼────┼────┼──────────────┤沒收。                │
 │11  │燒杯    │4個     │含第二級毒品甲基安非他命成分│                      │
 ├──┼────┼────┼──────────────┤                      │
 │12  │過濾器  │2個     │含第二級毒品甲基安非他命及第│同上                  │
 │    │        │        │四級毒品先驅原料假麻黃成分│                      │
 ├──┼────┼────┼──────────────┤                      │
 │13  │已使用過│6個     │                            │                      │
 │    │石綿網  │        │                            │                      │
 ├──┼────┼────┼──────────────┼───────────┤
 │14  │未使用過│4個     │                            │供犯罪預備之用，且為被│
 │    │石綿網  │        │                            │告吳明雄所有，依刑法第│
 │    │        │        │                            │38 條 第1 項第2 款宣告│
 │    │        │        │                            │沒收。                │
 ├──┼────┼────┼──────────────┼───────────┤
 │15  │陶瓷漏斗│2個     │含第二級毒品甲基安非他命及第│本件製毒所用且為被告吳│
 │    │        │        │四級毒品先驅原料假麻黃成分│明雄所有，依毒品危害防│
 ├──┼────┼────┼──────────────┤制條例第19條第1 項宣告│
 │16  │塑膠量杯│3個     │含第二級毒品甲基安非他命成分│沒收。                │
 ├──┼────┼────┼──────────────┤                      │
 │17  │果汁機  │1台     │含第四級毒品先驅原料假麻黃│                      │
 │    │        │        │成分                        │                      │
 ├──┼────┼────┼──────────────┤                      │
 │18  │塑膠漏斗│3個     │含第二級毒品甲基安非他命及第│                      │
 │    │        │        │四級毒品先驅原料假麻黃成分│                      │
 ├──┼────┼────┼──────────────┤                      │
 │19  │磅秤    │1台     │                            │                      │
 ├──┼────┼────┼──────────────┤                      │
 │20  │玻璃棒  │5支     │含第二級毒品甲基安非他命及第│                      │
 │    │        │        │四級毒品先驅原料假麻黃成分│                      │
 ├──┼────┼────┼──────────────┤                      │
 │21  │酸值測│2台     │含第二級毒品甲基安非他命成分│                      │
 │    │試器    │        │                            │                      │
 ├──┼────┼────┼──────────────┼───────────┤
 │22  │酸值測│1盒     │                            │供犯罪預備之用，且為被│
 │    │試紙    │        │                            │告吳明雄所有，依刑法第│
 ├──┼────┼────┼──────────────┤38條第1 項第2 款宣告沒│
 │23  │中性磷酸│1瓶     │                            │收。                  │                    │
 │    │鹽PH標準│        │                            │                      │                    │
 │    │液      │        │                            │                      │                    │
 ├──┼────┼────┼──────────────┼───────────┤
 │24  │塑膠盤  │22個    │含第二級毒品甲基安非他命及第│本件製毒所用且為被告吳│
 │    │        │        │四級毒品先驅原料假麻黃成分│明雄所有，依毒品危害防│
 ├──┼────┼────┼──────────────┤制條例第19條第1 項宣告│
 │25  │鐵盤    │3個     │含第二級毒品甲基安非他命及第│沒收。                │
 │    │        │        │四級毒品先驅原料假麻黃成分│                      │
 ├──┼────┼────┼──────────────┤                      │
 │26  │塑膠桶  │3個     │含第二級毒品甲基安非他命成分│                      │
 ├──┼────┼────┼──────────────┤                      │
 │27  │塑膠刮刀│1支     │含第二級毒品甲基安非他命及第│                      │
 │    │        │        │四級毒品先驅原料假麻黃成分│                      │
 ├──┼────┼────┼──────────────┤                      │
 │28  │鐵製刮刀│1支     │                            │                      │
 ├──┼────┼────┼──────────────┤                      │
 │29  │過濾網  │3支     │含第二級毒品甲基安非他命及第│                      │
 │    │        │        │四級毒品先驅原料假麻黃成分│                      │
 ├──┼────┼────┼──────────────┤                      │
 │30  │湯匙    │2支     │含第二級毒品甲基安非他命成分│同上                  │
 ├──┼────┼────┼──────────────┤                      │
 │31  │鐵桶    │2個     │含第二級毒品甲基安非他命及第│                      │
 │    │        │        │四級毒品先驅原料假麻黃成分│                      │
 ├──┼────┼────┼──────────────┤                      │
 │32  │瓦斯爐具│1台     │                            │                      │
 ├──┼────┼────┼──────────────┤                      │
 │33  │瓦斯桶  │1桶     │                            │                      │
 ├──┼────┼────┼──────────────┤                      │
 │34  │毛刷    │2支     │                            │                      │
 ├──┼────┼────┼──────────────┤                      │
 │35  │布手套  │1雙     │                            │                      │
 ├──┼────┼────┼──────────────┤                      │
 │36  │製毒筆記│3張     │                            │                      │
 ├──┼────┼────┼──────────────┤                      │
 │37  │製毒工具│1張     │                            │                      │
 │    │估價單  │        │                            │                      │
 ├──┼────┼────┼──────────────┤                      │
 │38  │鐵製網  │1張     │                            │                      │
 ├──┼────┼────┼──────────────┼───────────┤
 │39  │安非他命│1組     │含第二級毒品甲基安非他命成分│不予宣告沒收          │
 │    │吸食器  │        │                            │                      │
 ├──┼────┼────┼──────────────┤                      │
 │40  │現金（新│2萬元   │                            │                      │
 │    │台幣）  │        │                            │                      │
 ├──┼────┼────┼──────────────┼───────────┤
 │41  │攪拌棒  │1支     │含第二級毒品甲基安非他命成分│本件製毒所用且為被告吳│
 ├──┼────┼────┼──────────────┤明雄所有，依毒品危害防│
 │42  │過濾網  │3件     │含第二級毒品甲基安非他命成分│制條例第19條第1 項宣告│
 │    │        │        │                            │沒收。                │
 ├──┼────┼────┼──────────────┼───────────┤
 │44  │Anycall │1支     │                            │連絡本件製毒所用且為被│
 │    │手機（門│        │                            │告吳明雄所有，依毒品危│
 │    │號091358│        │                            │害防制條例第19條第1 項│
 │    │7255號）│        │                            │宣告沒收。            │
 ├──┼────┼────┼──────────────┼───────────┤
 │45  │Anycall │1支     │                            │不予宣告沒收          │
 │    │手機（門│        │                            │                      │
 │    │號093801│        │                            │                      │
 │    │6964號）│        │                            │                      │
 ├──┼────┼────┼──────────────┼───────────┤
 │46  │4層冰箱 │1只     │含第二級毒品甲基安非他命成分│本件製毒所用且為被告吳│
 │    │        │        │                            │明雄所有，依毒品危害防│
 │    │        │        │                            │制條例第19條第1 項宣告│
 │    │        │        │                            │沒收。                │
 ├──┼────┼────┼──────────────┼───────────┤
 │47  │甲基安非│2 盒    │含第二級毒品甲基安非他命成分│半成品及鹵水（不含盒子│
 │    │他命半成│        │編號3-1 ，毛重540.36公克，淨│及桶子）均依毒品危害防│
 │    │品      │        │重390.61公克，甲基安非他命純│制條例第18條第1 項前段│
 │    │        │        │度29％，驗前純質淨重113.27公│宣告沒收銷燬；上開盒子│
 │    │        │        │克                          │3 個及桶子1 個均依毒品│
 │    │        │        │                            │危害防制條例第19條第1 │
 │    │        │        │編號3-2 ，毛重1188.90 公克，│項宣告沒收。          │
 │    │        │        │淨重930.26公克，甲基安非他命│                      │
 ├──┼────┼────┤純度23％，驗前純質淨重213.95│                      │
 │56  │甲基安非│1 盒    │公克                        │                      │
 │    │他命半成│        │                            │                      │
 │    │品      │        │編號3-3 ，毛重2572.29 公克，│                      │
 │    │        │        │淨重2159.02 公克，甲基安非他│                      │
 │    │        │        │命純度1 ％，驗前純質淨重    │                      │
 │    │        │        │21.59 公克                  │                      │
 ├──┼────┼────┼──────────────┤                      │
 │48  │鹵水    │一桶    │含第二級毒品甲基安非他命及第│                      │
 │    │        │        │四級毒品先驅原料假麻黃成分│                      │
 │    │        │        │，毛重3371.47 公克，淨重    │                      │
 │    │        │        │3238.16 公克，甲基安非他命純│                      │
 │    │        │        │度8％，純質淨重259.05公克   │                      │
 ├──┼────┼────┼──────────────┼───────────┤
 │49  │鼻舒寧錠│117瓶   │含第四級毒品先驅原料假麻黃│鼻舒寧錠117 瓶（不含外│                    │
 │    │        │        │成分，總淨重29685.53公克，假│瓶）依刑法第38條第1 項│                    │
 │    │        │        │麻黃純度14％，總純質淨重  │第1 款宣告沒收；上開外│                    │
 │    │        │        │4155.97公克                 │瓶117 個依毒品危害防制│
 │    │        │        │                            │條例第19條第1 項宣告沒│
 │    │        │        │                            │收。                  │
 ├──┼────┼────┼──────────────┼───────────┤
 │50  │甲基安非│1包     │含第二級毒品甲基安非他命成分│甲基安非他命1 包（不含│
 │    │他命    │        │驗前淨重0.688 公克，驗後淨重│包裝袋）依毒品危害防制│
 │    │        │        │0.679 公克，純度88.5％，驗前│條例第18條第1 項前段宣│
 │    │        │        │純質淨重0.608公克           │告沒收銷燬；上開包裝袋│
 │    │        │        │                            │1 個依毒品危害防制條例│
 │    │        │        │                            │第19條第1 項宣告沒收。│
 │    │        │        │                            │                      │
 ├──┼────┼────┼──────────────┼───────────┤
 │51  │吸食器  │1組     │含第二級毒品甲基安非他命成分│不予宣告沒收          │
 ├──┼────┼────┼──────────────┼───────────┤
 │52  │含甲基安│1只（結 │含第二級毒品甲基安非他命成分│本件製毒所用且為被告吳│
 │    │非他命殘│晶殘渣毛│                            │明雄所有，依毒品危害防│
 │    │渣鋼桶  │重10.5公│                            │制條例第19條第1 項宣告│
 │    │        │克）    │                            │沒收。                │
 ├──┼────┼────┼──────────────┼───────────┤
 │52-1│鋼桶內之│1包     │含第二級毒品甲基安非他命成分│甲基安非他命1 包（不含│
 │    │甲基安非│        │驗前淨重7.694 公克，驗後淨重│包裝袋）依毒品危害防制│
 │    │他命    │        │7.665 公克，純度13％，驗前純│條例第18條第1 項前段宣│
 │    │        │        │質淨重1 公克                │告沒收銷燬；上開包裝袋│
 │    │        │        │                            │1 個非本件製毒所用，且│
 │    │        │        │                            │非被告所有，不予宣告沒│
 │    │        │        │                            │收。                  │
 ├──┼────┼────┼──────────────┼───────────┤
 │53  │鑰匙    │2支     │                            │不予宣告沒收          │
 ├──┼────┼────┼──────────────┼───────────┤
 │54  │小型電冰│1只     │含第二級毒品甲基安非他命成分│本件製毒所用且為被告吳│
 │    │箱      │        │                            │明雄所有，依毒品危害防│
 │    │        │        │                            │制條例第19條第1 項宣告│
 │    │        │        │                            │沒收。                │
 ├──┼────┼────┼──────────────┤                      │
 │55  │脫水筒  │1只     │含第四級毒品先驅原料假麻黃│                      │
 │    │        │        │成分                        │                      │
 │    │        │        │                            │                      │
 │    │        │        │                            │                      │
 ├──┼────┼────┼──────────────┼───────────┤
 │57  │手機    │1支     │                            │不予宣告沒收          │
 │    │（門號  │        │                            │                      │
 │    │00000000│        │                            │                      │
 │    │51號）  │        │                            │                      │
 ├──┼────┼────┼──────────────┤                      │
 │58  │手機（無│1支     │                            │                      │
 │    │SIM 卡及│        │                            │                      │
 │    │門號）  │        │                            │                      │
 ├──┼────┼────┼──────────────┼───────────┤
 │59  │手機    │1支     │                            │連絡本件製毒所用且為被│
 │    │（門號  │        │                            │告邱春桂所有，依毒品危│
 │    │00000000│        │                            │害防制條例第19條第1 項│
 │    │79號）  │        │                            │宣告沒收。            │
 └──┴────┴────┴──────────────┴───────────┘
附表二、通訊監察譯文
┌─┬─────┬──────┬─┬──────┬────────────────┐
│編│日期時間  │監察對象(A) │出│通話對象(B) │      內    容    摘    要      │
│號│          │            │入│            │                                │
├─┼─────┼──────┼─┼──────┼────────────────┤
│1 │99.02.20  │0000000000  │入│0000000000  │B：你剛才有找我？               │
│  │21:19     │【張家榮】  │  │【吳明雄】  │A：我要問春桂幾號房？           │
│  │          │            │  │            │B：2樓112號病房。               │
│  │          │            │  │            │A ：我明天再過去探望春桂一下！  │
│  │          │            │  │            │B ：在2 樓112 號病房，還無法走路│
│  │          │            │  │            │！                              │
│  │          │            │  │            │A ：火鍋店還沒開！22日才有開張！│
│  │          │            │  │            │我明天才去看春桂！你有事跟我聯絡│
│  │          │            │  │            │！                              │
│  │          │            │  │            │B ：好！                        │
├─┼─────┼──────┼─┼──────┼────────────────┤
│2 │99.02.22  │0000000000  │入│0000000000  │B：你火鍋料準備好了嗎？         │
│  │14:44     │【張家榮】  │  │【吳明雄】  │A ：準備好了！我剛有去了，你何時│
│  │          │            │  │            │要過去？                        │
│  │          │            │  │            │B ：我也有準備一些，我人在臺南，│
│  │          │            │  │            │要過去了！                      │
│  │          │            │  │            │A ：晚一點我過去那裡一趟！      │
│  │          │            │  │            │B ：多久？我過去你就先到達，我有│
│  │          │            │  │            │一些要告訴你！                  │
│  │          │            │  │            │A ：我也要1 個多小時！          │
│  │          │            │  │            │B ：我大概1 個多小時到！你那個火│
│  │          │            │  │            │鍋料要吃火鍋！                  │
│  │          │            │  │            │A：好...！好...！               │
├─┼─────┼──────┼─┼──────┼────────────────┤
│3 │99.2.26   │0000000000  │出│0000000000  │A；你去哪裡？                   │
│  │7：58     │【吳明雄】  │  │【周東龍】  │B：旗山鎮！                     │
│  │          │            │  │            │A：你有馬上回來嗎？             │
│  │          │            │  │            │B ：我辦健保卡！在旗山醫院！辦好│
│  │          │            │  │            │就回去！                        │
│  │          │            │  │            │A ：我知道你辦好就回來！多久？就│
│  │          │            │  │            │是有事有事要交代！你是外省的喔？│
│  │          │            │  │            │B：就是不知道阿！怎樣？         │
│  │          │            │  │            │A ：我告訴你！你去藥房，買藥用鹽│
│  │          │            │  │            │酸，藥用的喔，你不要買工業用的喔│
│  │          │            │  │            │！你聽懂嗎？                    │
│  │          │            │  │            │B：西藥房對吧！                 │
│  │          │            │  │            │A ：西藥房就有了！不要買洗廁所用│
│  │          │            │  │            │的！                            │
│  │          │            │  │            │B：要怎麼講？                   │
│  │          │            │  │            │A：藥用的！                     │
│  │          │            │  │            │B：知道！                       │
└─┴─────┴──────┴─┴──────┴────────────────┘